臺灣南投地方法院民事判決
109年度簡上字第7號
上  訴  人  柯信舟  


訴訟代理人  張績寶律師
複  代理人  楊孝文律師
            莊惠祺律師
            陳彥价律師（已解除委任）
被 上訴 人  柯忠和  
            柯雷哲  
            柯葆雪  
兼  上一人
訴訟代理人  柯雷亮  
被 上訴 人  陳家璧  
            陳桂珠  
            陳昭琴  

            陳昭棱  
兼  上五人 
訴訟代理人  張陳昭瓊
上  一  人
訴訟代理人  張國楨律師
被 上訴 人  柯彥宇  
            柯羽玲  
上列當事人間分割共有物事件，上訴人對於民國108年11月26日
本院埔里簡易庭107年度埔簡字第73號第一審民事簡易判決提起
上訴，本院於111年1月12日言詞辯論終結，茲判決如下：
    主  文
上訴駁回。
第二審訴訟費用由兩造按附表一訴訟費用負擔比例負擔。
    事實及理由
壹、程序方面：
一、按訴訟繫屬中為訴訟標的之法律關係，雖移轉於第三人，於
    訴訟無影響；確定判決，除當事人外，對訴訟繫屬後為當事
    人之繼受人者，亦有效力，亦即訴訟繫屬後受讓為訴訟標的
    法律關係之第三人，亦為確定判決效力所及，應受判決效力
    之拘束，民事訴訟法第254條第1項、第401條第1項定有明文
    。經查：上訴人係基於土地共有人之權能提起本件分割共有
    物訴訟，請求分割坐落南投縣○○鎮○○段000地號、面積1,935
    .32平方公尺之土地（下稱系爭土地），嗣訴訟繫屬後本院
    審理中，上訴人及被上訴人柯彥宇、柯羽玲於民國108年12
    月30日轉讓系爭土地應有部分各252分之1予被上訴人柯雷哲
    ，並於109年1月16日辦理移轉登記；被上訴人柯忠和因系爭
    土地應有部分84分之1遭強制執行，由被上訴人柯雷哲於109
    年7月24日拍定後，於110年3月3日登記取得該應有部分，使
    被上訴人柯雷哲之系爭土地應有部分自9分之1變更為252分
    之34，有系爭土地登記第一類謄本各1份在卷可佐（見本院
    卷第264頁至第266頁、第350頁）。上訴人及被上訴人柯彥
    宇、柯羽玲、柯忠和與被上訴人柯雷哲間應有部分之移轉，
    上訴人柯雷哲雖未聲請承當訴訟，揆諸前揭規定，於本件訴
    訟並無影響，且於本件訴訟確定後，被上訴人柯雷哲因受讓
    上訴人及被上訴人柯彥宇、柯羽玲、柯忠和之應有部分而繼
    受上訴人及被上訴人柯彥宇、柯羽玲、柯忠和因本件共有物
    分割判決所分得部分，乃屬當然，合先敘明。
二、被上訴人柯忠和、柯葆雪、柯雷亮、陳家璧、陳桂珠、陳昭
    琴、陳昭棱、柯彥宇、柯羽玲經合法通知，均未於最後言詞
    辯論期日到場，核無民事訴訟法第386條各款所列情形，爰
    依上訴人聲請，由其一造辯論而為判決。
貳、實體方面：
一、上訴人主張略以：
  ㈠上訴人於原審起訴主張：
　⒈系爭土地為兩造所共有，為建地，各共有人應有部分比例如
    附表一所示，系爭土地並無法令限制不得分割之規定，兩造
    亦未訂有不得分割之契約，惟未能達成協議分割，爰請求分
    割系爭土地；又為符合建築最小面積之寬度要求，始能於分
    割後為建築、開發利用，及考量被上訴人陳家璧、陳桂珠、
    陳昭琴、陳昭棱、張陳昭瓊（下稱張陳昭瓊等5人）為同一
    家人，上訴人主張之分割方案為如附圖一即南投縣埔里地政
    事務所複丈日期108年9月30日土地複丈成果圖（下稱附圖一
    ）所示：編號A，面積1244.13平方公尺之土地，分歸被上訴
    人張陳昭瓊等5人共同取得，並按附表二編號1「分割後共有
    人權利範圍比例」欄所示比例維持共有；編號B，面積430.0
    8平方公尺之土地，分歸被上訴人柯葆雪、柯雷亮共同取得
    ，並按附表二編號2「分割後共有人權利範圍比例」欄所示
    比例維持共有；編號C，面積261.11平方公尺之土地，分歸
    上訴人、被上訴人柯忠和、柯雷哲、柯彥宇、柯羽玲共同取
    得，並按附表二編號3「分割後共有人權利範圍比例」欄所
    示比例維持共有（下稱甲案），且臨路寬度各為17.02公尺
    、9公尺、5.48公尺。
　⒉倘依被上訴人張陳昭瓊所提出之分割方案如附圖二即南投縣
    埔里地政事務所複丈日期108年2月22日土地複丈成果圖（下
    稱附圖二）所示：編號A，面積1244.13平方公尺之土地，分
    歸被上訴人張陳昭瓊等5人共同取得，並按附表二編號1「分
    割後共有人權利範圍比例」欄所示比例維持共有；編號B，
    面積430.08平方公尺之土地，分歸被上訴人柯葆雪、柯雷亮
    共同取得，並按附表二編號2「分割後共有人權利範圍比例
    」欄所示比例維持共有；編號C，面積261.11平方公尺之土
    地，分歸上訴人、被上訴人柯忠和、柯雷哲、柯彥宇、柯羽
    玲共同取得，並按附表二編號3「分割後共有人權利範圍比
    例」欄所示比例維持共有（下稱乙案），則上訴人與被上訴
    人柯忠和、柯雷哲、柯彥宇、柯羽玲所分得部分之土地過於
    狹長，根本無法有效利用，自不足採。爰依民法第823條第1
    項本文、第824條第2項之規定，提起本件訴訟等語。
　⒊並於原審聲明：兩造共有之系爭土地應依甲案分割。
  ㈡上訴人於本院補充陳述略以：
    系爭土地為都市計晝內之商業區土地，其面臨南興街之寬度
    約為31.5公尺，依南投縣畸零地使用自治條例第3條所定，
    最小寬段應為4.5公尺，但原判決所採附圖二分割方案，上
    訴人所分得編號C部分之面寬竟僅有4.26公尺，顯然不足4.5
    公尺，已構成畸零地，於開闢一私設道路後，剩餘寬度不到
    3公尺，上訴人根本無法正常開發利用編號C土地。再者，上
    開編號C部分土地長達60公尺，依規定尚須設置迴車道，惟
    因編號C部分土地寬度僅4公尺，根本無法設置任一形式之迴
    車道。原判決逕採乙案致上訴人所分得部分為畸零地，自非
    最佳分割方案，實不足採。
二、被上訴人部分：
  ㈠於原審抗辯略以：
  ⒈被上訴人張陳昭瓊則以：
  ⑴依甲案，上訴人、被上訴人柯忠和、柯雷哲、柯彥宇、柯羽
    玲分得如附圖一所示編號C部分之土地，及被上訴人柯葆雪
    、柯雷亮分得如附圖一所示編號B部分之土地，均分得較其
    應有部分面積比例高出許多之臨路寬度，對其等雖然有利，
    但因此造成被上訴人張陳昭瓊等5人分得如附圖一所示編號A
    部分之土地，臨路面寬大幅減縮，且所分得之土地呈倒L型
    ，非常不利於被上訴人張陳昭瓊等5人對土地之使用規劃及
    利用，亦大幅減低所取得土地之經濟價值，嚴重損及被上訴
    人張陳昭瓊等5人之權益，是依甲案，各共有人取得之臨路
    面寬與所持有之面積比例非常不相當，確實有欠公平，且有
    礙被上訴人張陳昭瓊等5人對土地之規劃使用。
  ⑵又系爭土地為商業區，所面臨之南投縣埔里鎮南興街路寬應
    有超過7公尺，但顯然不到15公尺，依南投縣畸零地使用自
    治條例規定，建築基地之最小寬度為4公尺，最小深度為15
    公尺，而系爭土地僅西南面臨南投縣埔里鎮南興街，臨路面
    寬約32公尺，乙案係依照分得如附圖二所示編號A、B、C之
    各共有人持有面積比例（64.28%、22.22%、13.49%） ，分
    配其取得分割後土地臨南投縣埔里鎮南興街之臨路面寬（20
    16公分、697.26公分、426.74公分），是依乙案，各共有人
    所分得之土地，面臨南興街之寬度，與其所持有之應有部分
    比例極為接近，應屬較為公平，且各共有人所分得之各部分
    土地均屬完整，均面臨南興街大馬路，臨路面寬均在4公尺
    以上，通行無礙，分割後可利用各自分得之土地，自可提高
    各該部分土地之利用價值及經濟效益，對各共有人尚無何不
    利或不便之處，亦無獨厚共有人中之一人或數人而損及其他
    共有人權益，或有害社會經濟效用情形。
  ⑶再系爭土地東南面相鄰之同段659、659之1地號土地（下分別
    稱659、659之1地號土地）均為被上訴人陳家璧所有，則與6
    59、659之1地號土地相鄰之如附圖二所示編號A部分之土地
    ，由被上訴人張陳昭瓊等5人共同取得，有利於日後被上訴
    人張陳昭瓊等5人對系爭土地之整體規劃及開發利用，可提
    高經濟效益，且對其他共有人並無任何不利。
  ⑷復據被上訴人柯葆雪、柯雷亮向被上訴人張陳昭瓊表示希望
    其等分得之土地可以與被上訴人張陳昭瓊等5人所分得之土
    地相鄰，以利日後與被上訴人張陳昭瓊等5人一起整合、開
    發系爭土地，發揮土地之最高利用價值，是如附圖二所示編
    號B部分之土地由被上訴人柯葆雪、柯雷亮共同取得；又上
    訴人與被上訴人柯忠和、柯雷哲、柯彥宇、柯羽玲均係至親
    ，為免分割過細，難以符合經濟之使用，堪認為其等之利益
    ，得使上訴人、被上訴人柯雷哲、柯忠和、柯彥宇、柯羽玲
    共同取得如附圖二所示編號C部分之土地。
  ⑸系爭土地之共有人有12人，贊同乙案者，計有被上訴人柯葆
    雪、柯雷亮、張陳昭瓊等5人共計7人，應有部分所占比例約
    86.5%，而贊同甲案者，計有上訴人、被上訴人柯雷哲共2人
    ，至於被上訴人柯羽玲、柯忠和，均未到庭陳述意見，亦未
    提出分割方案，可見其等因為應有部分比例小，對於分割方
    案並無特別意見等語。
  ⑹並聲明：兩造共有之系爭土地應依乙案分割。
　⒉被上訴人柯雷哲、柯彥宇：同意上訴人之分割方案等語。
　⒊被上訴人柯葆雪、陳家璧、陳桂珠、陳昭琴、陳昭棱、柯雷
    亮：同意被上訴人張陳昭瓊之分割方案等語。
　⒋被上訴人柯忠和、柯羽玲則經合法通知均未於原審言詞辯論
    期日到場，亦未提出書狀為何聲明或陳述。
  ㈡於本院補充陳述略以：
  ⒈被上訴人柯葆雪、柯雷亮、張陳昭瓊等5人於本院補充陳述略
    以：
　⑴系爭土地僅西南面臨南興街，臨路面寬約31.5公尺，依被上
    訴人張陳昭瓊主張之分割方法，各共有人所分得之土地，面
    臨南興街之寬度，與其所持有之應有部分比例極為接近，應
    屬公平；且依被上訴人張陳昭瓊主張之分割方法，各共有人
    所分得之各部分土地均屬完整，且均面臨南興街，通行無礙
    ，分割後可利用各自分得之土地，自可提高各該部分土地之
    利用價值及經濟效益，且對各共有人尚無何不利或不便之處
    。
　⑵又系爭土地之現共有人共12人，其中被上訴人柯葆雪、柯雷
    亮、張陳昭瓊等5人共計7人贊同被上訴人張陳昭瓊所提分割
    方案即原判決附圖二所示，其系爭土地持分所占比例約86.5
    %。且依上訴人之分割方案，上訴人與被上訴人柯忠和等5人
    分得之編號C部分土地，及被上訴人柯葆雪、柯雷亮分得之
    編號B部分土地，均分得較其持分面積比例高出許多之臨路
    寬度，對其等雖然有利，但因此造成被上訴人陳家璧、陳桂
    珠、陳昭琴、陳昭棱、張陳昭瓊分得之編號A部分土地，臨
    路面寬大幅減縮，且所分得之土地呈「倒L型」，不利於被
    上訴人張陳昭瓊等5人對土地之使用規劃及利用，亦大幅減
    低被上訴人張陳昭瓊等5人所取得土地之經濟價值，嚴重損
    及被上訴人張陳昭瓊等5人之權益。
　⒉被上訴人柯雷哲於本院補充陳述：
　⑴依建築技術規則建築設計施工編第2條、第3條之1規定： 「
    基地內私設通路之寬度不得小於左列標準：… 、基地內私設
    道路為進出道路之建築物總樓地板面積合計在1000平方公尺
    以上者，基地內私設道路寬度為6公尺」、「私設通路為單
    向出口，且長度超過35公尺者，應設置汽車迴車道。迴車道
    可採用圓形、方形或丁形」。本件若依原判決所採之「乙案
    」分割方案，因分得之編號A、B、C土地長度均達60公尺，
    且其中編號B、C 土地均為狹長型，恐有礙難開發使用之虞
    ；又編號A、B、C土地使用人若為鄰近段618至625號之土地
    者（即使用編號A、B、C土地後端之人），因乏對外之通行
    渠道而需私設通路，如此勢將導致分得人需各自開闢 通路
    ，而加重各共有人之負擔;又依前開私設通路之規定，亦將
    大幅縮減編號B、C土地可供建築之範圍，更須依法設置迴車
    道，然編號B土地臨路面寬僅6.89公尺，編號C土地臨路面寬
    僅4.18公尺，均屬過窄而難以設置任一形式之迴車道，顯不
    符共有土地之經濟效用，自非屬對各共有人最佳利益之分割
    方案。
　⑵採甲案，不論欲為建築或設置迴車道使用，均無礙於土地整
    體利用，亦不至於導致土地破碎，形成畸零地或難以利用情
    事，可增加編號B、C土地取得西南方道路之臨路面寬，而大
    幅增加建築、闢路之便利性，應屬適當可行而公允之方案。
  ⒊被上訴人柯忠和、柯彥宇、柯羽玲經合法通知，均未於言詞
    辯論期日到場，亦未提出準備書狀作何聲明或陳述。
三、原審斟酌兩造主張及攻擊防禦方法之結果，認為系爭土地依
    被上訴人主張之原審判決所示分割方案即乙案予以分割為公
    平妥適，而諭知系爭土地分割方法為如附圖二及附表二所示
    「編號」之土地各分歸如附表二所示「分得土地之共有人」
    取得土地。上訴人不服提起上訴，並聲明：原判決廢棄；上
    廢棄部分，兩造共有之系爭土地應依民事聲明上訴暨上訴理
    由狀附圖（即本院附圖一甲案）所示之分割方案為分割。被
    上訴人則聲明：上訴駁回。
四、本院之判斷：
　㈠按各共有人，除法令另有規定外，得隨時請求分割共有物。
    但因物之使用目的不能分割或契約訂有不分割之期限者，不
    在此限。民法第823條第1項定有明文。經查，上訴人主張系
    爭土地為兩造共有，各共有人之應有部分比例均如附表一所
    示；共有人間就系爭土地並無不得分割之約定，又無因物之
    使用目的有不能分割之情事，共有人間復無法達成分割協議
    等情，業據其提出系爭土地登記第一類謄本為證（見原審10
    7年度埔簡字第73號卷一第551至557頁），且為被上訴人所
    未爭執，自堪信為真實，是上訴人訴請裁判分割共有物，即
    屬有據。
　㈡次按分割之方法不能協議決定，或於協議決定後因消滅時效
    完成經共有人拒絕履行者，法院得因任何共有人之請求，命
    為下列之分配：一、以原物分配於各共有人。以原物為分配
    時，因共有人之利益或其他必要情形，得就共有物之一部分
    仍維持共有。民法第824條第2項第1款、第4項分別定有明文
    。又共有人因共有物分割之方法不能協議決定，而提起請求
    分割共有物之訴，應由法院依民法第824條命為適當之分配
    ，不受任何共有人主張之拘束，惟定共有物分割之方法，固
    可由法院自由裁量，但仍應斟酌各共有人之意願、共有物之
    性質、價格、分割前之使用狀態、經濟效用、分得部分之利
    用價值及全體共有人之利益等有關情狀，定一適當公平之方
    法以為分割（最高法院74年度第1次民事庭會議決議、49年
    台上字第2569號判例參照）。
　㈢經查，系爭土地僅西南方有面臨道路，則所分得部分臨路之
    寬度多寡將影響所分得土地之經濟價值及將來利用之有效性
    ，且亦有公平性之問題，故本院認該臨路部分之寬度，應依
    共有人之應有部分比例取得，對各共有人較屬公平，而附圖
    一、二編號A、B、C部分，甲案及乙案對各共有人之分配位
    置均同，編號A部分係分歸被上訴人陳家璧、陳桂珠、陳昭
    琴、張陳昭瓊、陳昭棱取得，而前揭共有人之應有部分比例
    合計為2520分之1620，面積約1244.13平方公尺，占系爭土
    地面積約64.29%；編號B部分係分歸被上訴人柯葆雪、柯雷
    亮取得，而2位共有人之應有部分比例合計為2520分之560，
    面積約430.08平方公尺，占系爭土地面積約22.22%；編號C
    部分則分歸上訴人、被上訴人柯雷哲、柯彥宇、柯羽玲、柯
    忠和，而前揭共有人之應有部分比例合計為2520分之340，
    面積約261.11平方公尺，占系爭土地面積約13.49%，而系爭
    土地臨路部分之寬度約31公尺（依附圖比例尺換算），則依
    上開共有人之應有部分比例合計占系爭土地之百分比計算，
    編號A部分之共有人應可分得約19.92公尺、編號B部分之共
    有人應可分得約6.89公尺、編號C部分之共有人應可分得約4
    .18公尺，是以乙案較符公平性；並佐以本件上訴後繫屬中
    ，系爭土地現共有人為8人，同意乙案者為被上訴人張陳昭
    瓊、陳家璧、陳昭琴、陳昭棱、陳桂珠、柯葆雪、柯雷亮共
    7人，應有部分約86.51%，其餘共有人為被上訴人柯雷哲採
    甲案，應有部分約13.49%（含上訴人、被上訴人柯彥宇、柯
    羽玲、柯忠和轉讓之應有部分），則併考量多數共有人之意
    願，再綜合系爭土地分割後所能增加經濟利益之多寡、利用
    之方便性、公平性等因素，認採乙案應屬公平、適當之分割
    方式。
　㈣至按乙案分割後，是否會造成B、Ｃ地為畸零地，經本院向南
    投縣政府函查結果略以：旨揭地號土地系屬商業區，依南投
    縣畸零地使用自治條例第3條規定：面前道路寬超過7公尺至
    15公尺，基地最小寬度為4公尺，最小深度為15公尺。本件
    附圖二（乙案），依所附埔里地政事務所土地複丈成果圖依
    比例尺換算編號A（應為C之誤）寬度約為4公尺深度約為60
    公尺、编號B寬度約為7公尺深度為60公尺、編號C（應為A之
    誤）寬度約為20公尺深度為60公尺。綜上，旨揭地號土地面
    前道路小於15公尺則分割後編號A、B、C部分土地非屬畸零
    地，均得依法申請建築等語，此有南投縣政府109年4月10日
    府建管字第1090073476號、109年5月29日府建管字第109012
    5363號函各1份在卷可參（見本院卷第152至153頁、第200至
    201頁）。是上訴人認依乙案分後割後，B、Ｃ地將成為畸零
    地，容有誤會。
　㈤另上訴人固主張系爭乙案之分割，深度過長，A、B、C部分土
    地勢必須開闢私設道路，明顯不符經濟效用，且依建築技術
    規則建築設計施工編第2條、第3條之1規定，尚必須設迴車
    道，C部分土地根本無法設置迴車道等語。查C部分土地固然
    長約60公尺，惟其基地可在法定建蔽率下，採取臨路部分退
    縮之方式，臨路側保留部分土地，作為將來建築物雙向通行
    使用，即可排除無法設置迴車道之問題。是上訴人主張系爭
    分割方案將來無法設置迴車道等語，尚無可採。　　　　
五、綜上所述，上訴人請求分割系爭土地，原審參酌共有物之性
    質、經濟效用、當事人之意願、全體共有人之利益及未來之
    利用等情，認兩造共有之系爭土地以依附圖二所示：編號A 
    ，面積1244.13平方公尺之土地分歸被上訴人陳家璧、陳桂
    珠、陳昭琴、張陳昭瓊、陳昭棱共同取得，並按附表二編號
    1 「分割後共有人權利範圍比例」欄所示比例維持共有、編
    號B，面積430.08平方公尺之土地分歸被上訴人柯葆雪、柯
    雷亮共同取得，並按附表二編號2「分割後共有人權利範圍
    比例」欄所示比例維持共有、編號C，面積261.11平方公尺
    之土地分歸上訴人、被上訴人柯雷哲、柯彥宇、柯羽玲、柯
    忠和共同取得，並按附表二編號3「分割後共有人權利範圍
    比例」欄所示比例維持共有，較符合多數共有人之利益、土
    地經濟效益，亦有助於提高土地之經濟價值及效用，堪認上
    開分割方法為適當、公允之分割方法，上訴意旨猶執陳詞，
    指摘原判決不當，求予廢棄改判，非有理由，應予駁回。
六、末按因共有物分割涉訟，由敗訴當事人負擔訴訟費用顯失公
    平者，法院得酌量情形，命勝訴之當事人負擔其一部。民事
    訴訟法第80條之1定有明文，本件係共有物分割案件，兩造
    本得互易其地位，是如僅命敗訴當事人負擔訴訟費用，顯失
    公平；另上訴人部分，已非實質共有人，爰依上開規定，命
    被上訴人等人按附表一所示訴訟費用負擔比例負擔。
七、本件事證已臻明確，兩造其餘之攻擊或防禦方法及未經援用
    之證據，經本院斟酌後，認為均不足以影響本判決之結果，
    自無一一詳予論駁之必要，併此敘明。
八、據上論結，本件上訴為無理由，依民事訴訟法第436條之1第
    3項、第385條第1項前段、第449條第1項、第80條之1，判決
    如主文。
中    華    民    國   111    年    1     月    26    日
                  民事第一庭審判長法  官  張毓珊
                                  法  官  葛耀陽
                                  法  官  蔡志明
以上正本係照原本作成。
本判決不得上訴。
中　　華　　民　　國　　111 　年　　1 　　月　　26　　日
                                  書記官   廖佳慧 
附表一：
編號 姓名 起訴時應有部分 訴訟費用負擔比例 備註 1 陳家璧 280分之73 280分之73  2 陳桂珠 120分之11 120分之11  3 陳昭琴 60分之7 60分之7  4 張陳昭瓊 210分之26 210分之26  5 陳昭棱 20分之1 20分之1  6 柯雷哲 9分之1 252分之34 （包含自柯忠和、柯信舟、柯彥宇、柯羽玲取得之應有部分比例共計252分之6） 訴訟繫屬中自柯信舟、柯彥宇、柯羽玲取得共252分之3之應有部分；自柯忠和取得84分之1之應有部分 7 柯葆雪 9分之1 9分之1  8 柯雷亮 9分之1 9分之1  9 柯忠和 84分之1 無 訴訟繫屬中移轉予柯雷哲 10 柯信舟 252分之1 無 訴訟繫屬中移轉予柯雷哲 11 柯彥宇 252分之1 無 訴訟繫屬中移轉予柯雷哲 12 柯羽玲 252分之1 無 訴訟繫屬中移轉予柯雷哲 


附表二：分割位置及共有比例
編號 分割後取得之 土地位置 面積 （平方公尺） 分割後各共有人權利範圍比例     姓名 應有部分比例 1 如附圖二編號A部分 1,244.13 陳家璧 540分之219    陳桂珠 540分之77    陳昭琴 540分之98    張陳昭瓊 540分之104    陳昭棱 540分之42 2 如附圖二編號B部分 430.08 柯葆雪 2分之1    柯雷亮 2分之1 3 如附圖二編號C部分 261.11 柯信舟 34分之1    柯忠和 34分之3    柯雷哲 34分之28    柯彥宇 34分之1    柯羽玲 34分之1